【裁判字號】    90,台上,6211
【裁判日期】    901011
【裁判案由】    偽造有價證券
【裁判全文】
最高法院刑事判決                                九十年度台上字第六二一一號
    上  訴  人  甲○○
    選任辯護人  黃紹文律師
                徐美玉律師
                黃溫信律師
右上訴人因偽造有價證券案件，不服台灣高等法院台南分院中華民國八十八年八月十
九日第二審判決（八十八年度上訴字第一○○一號，起訴案號：台灣台南地方法院檢
察署八十五年度營偵字第一五六八號），提起上訴，本院判決如左：
    主  文
原判決關於甲○○部分撤銷，發回台灣高等法院台南分院。
    理  由
本件原判決認定上訴人甲○○因經商欠缺資金，欲向陳安賜借貸新台幣（下同）一百
十七萬元，因自己無不動產，竟利用其母丁歐蝦去台中，為之保管所有權狀與印鑑章
機會，未經丁歐蝦同意，於民國（下同）八十四年三月間，盜用丁歐蝦所有坐落台南
縣柳營鄉○○段溫厝小段三五一、三五一－一、三五一－二地號三筆土地與同段柳營
小段一三四三、一三四三－一、一三四三－二、一三四三－三、一三四四、一三四四
－一、一三四四－二、一三四四－四、一三四四－五、一三四三－六、一三四四－八
地號十一筆土地之所有權狀及印鑑章，偽造丁歐蝦署押，並與其本人及徐鳳蘭共同簽
發發票日八十四年三月三十一日、面額一百十七萬元、票號第一○三五二號本票一紙
交付不知情之陳安賜；再於同年四月十四日偽造丁歐蝦署押，以代理人身分向台南縣
新營市戶政事務所申請核發丁歐蝦之印鑑證明，將印鑑證明連同土地所有權狀、印鑑
章交付不知情之陳安賜，使陳安賜委由不知情之友人在土地登記申請書、抵押權設定
契約書上盜用丁歐蝦印鑑章，為陳安賜設定二百萬元之抵押權，於同年四月十八日由
陳安賜送件至台南縣鹽水地政事務所申請登記，倖為丁歐蝦發覺向該所提出異議，該
事務所公務員即逕予駁回登記之申請，並於同年四月二十五日通知丁歐蝦與陳安賜各
自領回有關證件，足以生損害於丁歐蝦、陳安賜與地政機關土地登記之公信力等情。
因而維持第一審論處上訴人意圖供行使之用而偽造有價證券罪刑部分之判決，駁回該
部分上訴人在第二審之上訴，固非毫無見地。
查：(一)、按刑法第五十五條後段規定「犯一罪而其方法或結果之行為犯他罪名者」，
學說上稱為牽連犯，係指行為者意念中祇欲犯某罪，而其實施犯罪之方法，或其實施
犯罪之結果，觸犯行為人目的行為以外之其他罪名而言。牽連犯的數行為間，有無方
法或結果行為與目的行為之牽連關係的存在，不得純以行為人主觀的犯意為準，應參
酌行為時客觀的事實以為決定，即數行為之間，其犯意應連貫外，倘在客觀上其方法
或結果行為，與犯罪之目的行為，並無不可分離之直接密切關係，即非屬牽連犯之範
疇。原判決既認定「上訴人盜用『丁歐蝦』印鑑章，偽造『丁歐蝦』署押，並與其本
人及徐鳳蘭共同簽發發票日八十四年三月三十一日、面額一百十七萬元、票號第一○
三五二號本票一紙交付不知情之陳安賜，再於同年四月十四日偽造『丁歐蝦』署押，
以代理人身分向台南縣新營市戶政事務所申請核發丁歐蝦之印鑑證明，將印鑑證明連
同土地所有權狀、印鑑章交付不知情之陳安賜，使陳安賜委由不知情之友人在土地登
記申請書、抵押權設定契約書上盜用『丁歐蝦』印鑑章，為陳安賜設定二百萬元之抵
押權」等情，則上訴人偽造共同發票人「丁歐蝦」之本票，係持交予陳安賜擔保借款
清償之用，此與其嗣後行使偽造核發「丁歐蝦」之印鑑證明申請書、土地登記申請書
、抵押權設定契約書等私文書，究有無不可分離之密切直接關係，原判決未於理由內
詳加說明，即認定上訴人「其所犯上開行使偽造私文書、偽造有價證券二罪間，有方
法結果之牽連關係，為牽連犯」，自有判決不備理由之違誤。另原判決既認定上訴人
使不知情陳安賜之友人行使上開偽造之土地登記申請書、抵押權設定契約書，惟未論
以間接正犯，亦有不適用法則之違誤。(二)、原判決認定上訴人偽造「丁歐蝦」署押在
其本人及徐鳳蘭共同簽發發票日八十四年三月三十一日、面額一百十七萬元、票號第
一○三五二號本票上；另認定上訴人偽造「丁歐蝦」署押在台南縣新營市戶政事務所
核發「丁歐蝦」之印鑑證明申請書上；則上訴人在上開本票上偽造之「丁歐蝦」署押
之行為，係偽造有價證券行為之一部；而上訴人在印鑑證明申請書上偽造之「丁歐蝦
」署押之行為，則為偽造私文書行為之一部，均不另論構成偽造署押罪。惟原判決理
由認定上訴人偽造署押之行為，俱為偽造有價證券之階段行為，依上開說明，亦有違
誤。(三)、原判決事實欄記載「甲○○盜用丁歐蝦印鑑章，偽造『丁歐蝦』署押，並與
其本人及徐鳳蘭共同簽發發票日八十四年三月三十一日，面額一百十七萬元，票號第
一○三五二號本票一紙交付不知情之陳安賜」等情，於理由欄內說明「偽造之票號第
一○三五二號本票一紙應依刑法第二百零五條規定宣告沒收」，惟依卷附之系爭本票
影本（見偵查卷第九十四頁）內容觀之，上訴人僅偽造本票中共同發票人欄「丁歐蝦
」部分，共同發票人甲○○、徐鳳蘭部分並非偽造，依刑法第二百零五條規定，僅能
諭知沒收偽造本票中之共同發票人「丁歐蝦」部分，第一審判決竟將上開本票包含未
偽造之共同發票人甲○○、徐鳳蘭部分一併宣告沒收，即有適用法則不當之違誤；原
判決竟予以維持而未予撤銷改判，亦同有適用法則不當之違誤。以上諸端，或為上訴
意旨所指摘，或為本院得依職權調查之事項，應認原判決關於上訴人部分有撤銷發回
更審之原因。
據上論結，應依刑事訴訟法第三百九十七條、第四百零一條，判決如主文。
中      華      民      國     九十     年      十      月     十一     日
                              最高法院刑事第十二庭
                                  審判長法官  呂  潮  澤
                                        法官  陳  世  雄
                                        法官  孫  增  同
                                        法官  林  開  任
                                        法官  蕭  權  閔
      右正本證明與原本無異
                                              書  記  官
中      華      民      國     九十     年      十      月     十六     日


司法院資訊處製作；財團法人民間司法改革基金會備份。
